【裁判字號】    97,上,267
【裁判日期】    971231
【裁判案由】    返還林地等
【裁判全文】
臺灣高等法院臺中分院民事判決  97年度上字第267號
上  訴  人  行政院農業委員會林務局東勢林區管理處
法定代理人  丙○○
訴訟代理人  陳日炘律師
被上訴人    庚○○
被上訴人    戊○○
                        樓
被上訴人    己○○
被上訴人    行政院國軍退除役官兵輔導委員會岡山榮譽國民之
            家（即許鴻華之遺產管理人）
法定代理人  丁○○
訴訟代理人  甲○○
上列當事人間請求返還林地事件 ，上訴人對於中華民國97年5月
30日臺灣台中地方法院96年度訴字第1326號第一審判決提起上訴
，本院於97年12月24日言詞辯論終結，判決如下：
    主    文
原判決關於駁回上訴人後開第二項、第三項之訴部分，及該部分
假執行之聲請，並訴訟費用之裁判廢棄。
上開廢棄部份，被上訴人戊○○、己○○應將坐落臺中縣和平鄉
大甲溪事業區第5林班假40地號面積2.5447公頃林地內如原審判
決附圖所示Ａ部分面積2.5273公頃之果園剷除；及將Ｂ部分面積
0.0028公頃之水塔、Ｃ部分面積0.0006公頃之水塔、Ｄ部分面積
0.0140公頃之工寮、全長74公尺之單軌車道拆除；並將上揭林地
返還上訴人。
被上訴人戊○○、己○○應給付上訴人新臺幣柒拾柒萬貳仟柒佰
柒拾柒元，並自民國九十六年五月三十一日起至返還前項土地止
，按年給付上訴人新台幣萬伍仟陸佰貳拾伍元。
其餘上訴駁回。
上訴人假執行之聲請駁回。
第一（除確定部分外）、二審訴訟費用，由被上訴人戊○○、己
○○負擔二分之一，餘由上訴人負擔。
    事 實 及 理 由
一、被上訴人己○○經合法通知未到庭，核無民事訴訟法第三百
    八十六條各款所列情形，依上訴人聲請，由其一造辯論而為
    判決。
二、上訴人於原審起訴主張略以：伊所管理系爭坐落臺中縣和平
    鄉大甲溪事業區第5林班假40地號面積2.5447公頃，由被上
    訴人庚○○、戊○○、己○○承租，租期自民國（下同）60
    年12月1日起至69年11月30日止，同段假25地號面積1.2058
    公頃、假18地號面積0.6058公頃之國有未登記林地，由許鴻
    華承租，租期自59年10月1日起至68年9月30日止，彼等承租
    實施造林，訂有台灣省國有森林用地出租造林契約書，嗣租
    期屆滿後仍由承租人繼續使用迄今。原審被告何國樑自許鴻
    華受讓假25地號、假18地號林地使用。惟系爭林地屬超限利
    用地。依系爭出租造林契約書第10條約定，於租賃期間屆滿
    契約消滅。若認有不定期租賃情形，上訴人亦得依台灣省國
    有林事業區出租造林地管理辦法第3條第1項第7款擅自轉讓
    或轉租、第2項因政府政策需要停止出租造林地及台灣省政
    府82年6月17日府業林字第163060號公告之行政院核定「德
    基水庫集水區域內之陡坡農用地（超限利用地）處理方案」
    ，或民法第450條第2項規定終止契約。伊於86年4月24日及
    88年1月6日以存證信函向被上訴人庚○○、於86年4月24日
    及88年1月7日以存證信函向許鴻華部分催告各承租人改正及
    終止租約，再以本起訴狀繕本之送達為終止租約之意思表示
    。而許鴻華於74年8月12日死亡，由被上訴人行政院國軍退
    除役官兵輔導委員會岡山榮譽國民之家為許鴻華之遺產管理
    人，應將系爭土地上之果園剷除、廁所及工寮拆除；系爭契
    約已屆滿或終止，各承租人將其租賃權轉讓或轉租，屬間接
    占有，為此依依租賃物返還請求權及所有物返還暨妨害除去
    請求權規定，求為判命被上訴人拆除、剷除系爭林地之地上
    物而返還土地另請求被上訴人庚○○、戊○○、己○○積欠
    之自69年至87年租金或不當得利新臺幣（下同）772,777元
    ，許鴻華積欠316,966元暨返還土地止按年給付35,625元、
    8,481之判決。原審判決原審被告劉興松、何國樑敗訴（劉
    興松、何國樑敗訴部份未具聲明不服），駁回上訴人其餘之
    訴。上訴人就其敗訴部分提起上訴，上訴聲明：(一)原判決不
    利上訴人部份廢棄；(二)上開廢棄部份，被上訴人庚○○、戊
    ○○、己○○應將系爭假40地號林地內如附圖所示Ａ部分面
    積2.5273公頃之果園剷除；及將Ｂ部分面積0.0028公頃之水
    塔、Ｃ部分面積0.0006公頃之水塔、Ｄ部分面積0.0140公頃
    之工寮、全長74公尺之單軌車道拆除；並將上揭林地返還上
    訴人；(三)被上訴人庚○○、戊○○、己○○積欠之自69年至
    87 年租金或不當得利新臺幣（下同）772,777元，許鴻華積
    欠之上開期間租金或不當得利316,966元，且上開被上訴人
    於租約屆滿或終止仍無權占有，應參照鄰近登錄林地地價每
    平方公尺14元、依年息10%計算不當得利，即按年給付35,62
    5元、8,481元；(四)被上訴人行政院國軍退除役官兵輔導委員
    會岡山榮譽國民之家即許鴻華之遺產管理人應將系爭土地上
    之果園剷除、廁所及工寮拆除，並將上揭林地返還上訴人；
    (五)上開廢棄部份第一、二審訴訟費用，均由被上訴人負擔；
    (六)上訴人願供擔保，請准予假執行宣告。
三、被上訴人部分：
  (一)被上訴人己○○未於準備程序或言詞辯論期日到庭，亦未提
    出書狀作何聲明或陳述。
  (二)被上訴人戊○○以：伊於74年間要去服役時，才問及梨山土
    地問題，據說土地在69年租約到期並未續約，對造乃終止租
    約，故土地已不屬於被上訴人占有，不知該如何說證人乙○
    ○證言，在伊父過世後，伊未上過梨山等語置辯。
  (三)被上訴人庚○○則以：伊與羅家原為乾女兒，嗣經法院判決
    無繼承關係，亦未曾占有系爭土地，伊不懂法律，不知土地
    若尚有伊名義應如何處理等語。並聲明：駁回上訴。
  (四)被上訴人行政院國軍退除役官兵輔導委員會岡山榮譽國民之
    家即許鴻華之遺產管理人以：許鴻華於74年4月1日發布調配
    進住被上訴人安養，74年7月30日自行離家，同年8月12日亡
    故於新竹，本件租賃契約期限68年既已屆滿而消滅，依民法
    第451條要件須承租人仍為租賃之使用收益，本件占用與亡
    者何關，上訴人明知其亡故多年仍寄發存證信函，收件地址
    為台中市○○路180號如何發生效力。許君亡故前無轉讓或
    轉租情事發生，與現占有人毫無關係，承租土地範圍、面積
    與現占有人不同，何來不當得利，且依民法第125條因5年間
    不行使而消滅等語。答辯聲明：駁回上訴。
四、上訴人主張其就系爭假40地號林地出租予被上訴人庚○○、
    戊○○、己○○，租期自60年12月1日起至69年11月30日止
    、就假18地號林地出租予許鴻華租期自59年10月1日起至68
    年9月30日止，承租實施造林，訂有台灣省訂立造林契約書
    ，就假18地號林地與許鴻華訂立造林契約書，其中系爭假40
    地號林地積欠之自69年至87年租金772,777元，許鴻華積欠
    316,966元租金，又其中假18地號林地現占有人為原審被告
    何國樑等情，業據其提出台灣省國有森林用地出租造林契約
    書、存證信函、果實分收代金明細表、系爭林地現況照片等
    為證，且據原審被告何國樑亦到庭自認有占有林地之事實，
    並經原審法院囑託國立臺灣大學生物資源暨農學院實驗林管
    理處就現占有人占用面積、位置繪製測量圖，有履勘筆錄及
    該所土地複丈成果圖在卷可憑，上訴人此部分主張，堪信為
    真實。上訴人又主張系爭假40地號查無現耕人，然仍以被上
    訴人庚○○、戊○○、己○○為間接占有人，承租人不因未
    占有而免租賃物返還義務為由，請求被上訴人等人返還土地
    ，而為被上訴人否認占有及返還義務。並以前詞置辯；經查
    ：
  (一)按所有人對於無權占有或侵奪其所有物者，得請求返還之。
    對於妨害其所有權者，得請求除去之，民法第767條第1項前
    段定有明文。次按國有財產撥給各地國家機關使用者，名義
    上雖仍為國有，實際上即為使用機關行使所有人之權利，故
    對於是類財產之管理方面，向准由管領機關起訴或應訴，代
    國家主張所有權人之權利（最高法院51年台上字第2680號判
    例、93年度台上字第2105號判決意旨參照）。查系爭林地所
    有權人為中華民國，管理機關為被上訴人，此為兩造所不爭
    執，準此，上訴人主張伊為系爭土地之管理機關，以被上訴
    人無權占有系爭土地為由訴請拆除地上物、返還系爭林地，
    依上開說明，上訴人自得以其名義代國家主張所有權人之權
    利，合先敘明。
  (二)查兩造間之出租造林契約書約定租賃物係供造林種樹，明定
    租地期間，依民法第450條第1項規定，其租賃關係於期限屆
    滿時消滅。上開契約第10條雖約定：「契約期滿林木採伐後
    承租人如須繼續租用，應依台灣省國有林事業區出租造林地
    管理辦法第13條規定於租約屆滿前3個月聲請林務局續租，
    逾期視為放棄，期滿由林務局收回林地，承租人不得異議。
    」，惟被上訴人戊○○、己○○二人，依證人乙○○在本院
    所為證言顯示（見本院卷72、73頁），至少在88年間仍庚續
    使用收益，出租予證人乙○○，依照民法第451條規定，租
    賃期限屆滿後，承租人仍為租賃物之使用收益，而出租人不
    即表示反對之意思者，視為以不定期限繼續契約，所謂不即
    表示反對之意思，係指一般交易觀念所認為相當之時期內，
    不表示反對之意思而言，此項意思表示亦不必以明示之方法
    為之（最高法院37年上字第8288號判例參照）。是兩造雖有
    約定契約期滿林木採伐後承租人如須繼續租用，應於租約屆
    滿前3個月聲請林務局續租，逾期視為放棄，期滿由林務局
    收回林地，仍不能排除上開民法第451條規定之適用，亦即
    應視為以不定期限繼續契約，依照同法第450條第2項前段規
    定，未定期限者，各當事人得隨時終止契約。從而，上訴人
    以起訴狀繕本之送達被上訴人戊○○、己○○為終止租約之
    意思表示，即無不合，雖被上訴人戊○○否認有繼續占有，
    惟證人乙○○能明確指出戊○○、己○○二人身體特徵，況
    其所為證言與兩造訴訟結果並無利害關係，可見所述為真實
    ，當足採信，被上訴人戊○○空言否認，要無足取。而上訴
    人向被上訴人戊○○、己○○為終止租約，彼此間之租約因
    而消滅，被上訴人戊○○、己○○之占有即成為無權占有，
    上訴人無論基於民法第767條或第455條規定，均得請求其2
    人返還，應予准許。
  (三)系爭不定期租賃契約已因終止而消滅，被上訴人戊○○、己
    ○○自有將承租土地之地上物拆除後返還予上訴人之義務，
    被上訴人戊○○、己○○於租賃契約消滅後繼續占用系爭土
    地，係屬無權占有，其可能獲得相當於租金之利益，為社會
    通常之觀念，被上訴人自得本於不當得利之法律關係請求其
    返還利益。又被上訴人請求上訴人賠償無權占用系爭土地之
    不當得利部分，參考鄰地每平方公尺14元之申報地價作為系
    爭土地之申報地價，其每年應返還之不當得利之金額，並按
    土地面積乘於上述申報地價總額之年息10%作為計算標準。
    依此計算之結果：上訴人每年所負返還不當得利金額為35,7
    66元（25,547×14×10%＝35,766元，元以下四捨五入）。
    而就系爭假40地號林地積欠自69年至87年租金772,777元，
    為被上訴人戊○○、己○○所不爭執，則上訴人請求彼等如
    數給付，亦於法有據。
  (四)又，按物之返還請求權，自須被請求人有占有之事實，所謂
    占有謂對於物有事實上管領力而言，上訴人不論主張民法第
    767條或第455條規定之返還請求權，仍以被上訴人占有系爭
    林地為前提。所謂占有係指對於物有事實上管領力。又間接
    占有成立要件為：(1)有占有之媒介關係，例如出質人、出租
    人、寄託人等類似之法律關係對他人之物為占有（民法第94
    1條參照）。(2)直接占有人對物有為間接占有人占有（他主
    占有）之意思。(3)間接占有人對直接占有人有占有物返還請
    求權（謝在全著，民法物權論，下，第490頁）。惟查，上
    開契約第10條約定，及所援引之臺灣省國有林事業區出租造
    林地管理辦法（已於89年12月21日廢止），第2條：「造林
    地由本府農林廳林務局督導租地造林人，依造林計畫限期完
    成造林。前項督導造林工作，每年至少舉辦二次，每一年調
    查造林成績一次，並予登記，造林成績特優者，得酌予獎勵
    。」、第8條：「租地造林期限，應參照造林木伐期訂定，
    每一期不得超過十年，造林木未達伐期者，租地造林人得申
    請換約續租。」、第9條：「造林地租期屆滿，造林木依法
    採伐後，有左列情事者，林務局得准予原租地造林人申請續
    租：一、無收回自營造林或政策需要者。二、造林成績優良
    ，無違反契約或有關法令者。」，足見主管機關與承租人訂
    立此類契約，旨在貫徹造林政策，且主管機關積極管理、督
    導造林工作。則承租人如無積極聲請續租或繼續占有之行為
    ，依社會通念難謂承租人於租期屆滿放棄占有時已依債之本
    旨返還租賃物。至於出租人遲未收回，上訴人於租期屆滿長
    達2、30年間，未見有何積極管理事實，本件上訴人復未能
    舉證證明承租人庚○○及行政院國軍退除役官兵輔導委員會
    岡山榮譽國民之家即許鴻華之遺產管理人，於租賃期滿仍有
    繼續占有而為使用收益而認有不定期租賃之情事，則上訴人
    本於所有物返還請求權、租賃物返還請求權之規定，請求上
    開被上訴人返還土地，因被上訴人等人均已對租賃物喪失管
    領力，而屬無從返還，上訴人本於上開規定請求被上訴人返
    還，洵屬無據，則上訴人另依租賃或不當得利法律關係，請
    求被上訴人庚○○應給付自69年至87年之租金或不當得利77
    2,777元，行政院國軍退除役官兵輔導委員會岡山榮譽國民
    之家即許鴻華之遺產管理人應給付自69年至87年之不當得利
    或租金316,966元，並另以系爭租約屆滿或終止後，承租人
    仍無權占用其上為由，依不當得利之法律關係，請求被上訴
    人庚○○自起訴狀繕本送達翌日起至返還土地之日止，按年
    給付上訴人35,625元，被上訴人行政院國軍退除役官兵輔導
    委員會岡山榮譽國民之家即許鴻華之遺產管理人自起訴狀繕
    本送達翌日起至返還土地之日止，按年給付上訴人8,481元
    ，同為無理由，不能准許。
五、從而，上訴人本於民法第767條、第179條之規定，訴請被上
    訴人庚○○、戊○○、己○○拆除臺中縣和平鄉大甲溪事業
    區第5林班假40地號林地之建物，並請求被上訴人庚○○、
    戊○○、己○○積欠之自69年至87年租金或不當得利新臺幣
    （下同）772,777元；另請求被上訴人行政院國軍退除役官
    兵輔導委員會岡山榮譽國民之家即許鴻華之遺產管理人應將
    臺中縣和平鄉大甲溪事業區第5林班假40地號林地之建物拆
    除，並自起訴狀繕本送達翌日起至返還土地之日止，按年給
    付上訴人8,481元，其中就被上訴人戊○○、己○○部分，
    為有理由，應予准許，原審就此部分所為上訴人敗訴之判決
    ，於法尚有未洽，自屬不能維持。上訴論旨指摘原判決不當
    ，求為廢棄改判，非無理由，爰判決如主文所示。至於就被
    上訴人庚○○及行政院國軍退除役官兵輔導委員會岡山榮譽
    國民之家即許鴻華之遺產管理人部分，為無理由，原審所為
    上訴人敗訴之判決，核無不合，上訴論旨指摘原判決不當，
    聲明求為廢棄改判，非有理由，應予駁回。又被上訴人戊○
    ○、己○○敗訴部分，為假40地號林地2.5447公頃及積欠租
    金772,777元，二者合計為1,129,035元（計算式25447×14
    ×＝356258，356258＋772,777＝1,129,035元），未逾150
    萬元，不得上訴第三審，經本院宣示即告確定，勿庸宣告假
    執行，上訴人假執行之聲請應予駁回，至於上訴人其餘假執
    行之聲請，因敗訴而失所附麗，應併予駁回。
六、本件事證已臻明確，兩造其餘攻擊防禦方法及所提證據，均
    核與本件判決結果不生影響，爰不予一一論述，附此敘明。
據上論結，本件上訴為一部有理由，一部無理由，依民事訴訟法
第450條、第449條條第1項、第463條、第385條第1項前段、第79
條、第85條第1項，判決如主文。
中    華    民    國    97    年    12    月    31    日
                  民事第五庭    審判長法  官  林陳松
                                      法  官  古金男
                                      法  官  鄭金龍
以上正本係照原本作成。
兩造均不得上訴。
                                      書記官  陳振海
中    華    民    國    97    年    12    月    31    日
                                                      Ａ


司法院資訊處製作；財團法人民間司法改革基金會備份。
